臺灣高等法院高雄分院民事判決
111年度家上字第38號
上  訴  人  張香   

被 上訴 人  吳和禎
訴訟代理人  吳俊旺
上列當事人間請求離婚事件，上訴人對於中華民國111年4月6日
臺灣高雄少年及家事法院110年度婚字第314號第一審判決提起上
訴，本院於111年7月13日言詞辯論終結，判決如下：
    主  文
上訴駁回。
第二審訴訟費用由上訴人負擔。
    事實及理由
一、被上訴人起訴主張：兩造於民國92年3月11日結婚，婚後同
    住於高雄市○○區○○路00○0號住處，然自103年起，上訴人即
    鮮少與伊交談，每日早出晚歸，亦不告知去向，近年甚對伊
    不理不睬，未照顧伊生活起居，兩造因感情不睦，已分房多
    年。嗣於108年9月5日早上，上訴人對伊丟擲物品，並有言
    語及肢體暴力行為，翌日上訴人騎車離家後，即不知去向且
    音訊全無，顯係對伊惡意遺棄。伊於109年10月24日，經診
    斷罹患胸腺惡性腫瘤，隨即住院接受人工血管植入手術，並
    於同年月26日接受靜脈注射化學治療，更於同年11月26日住
    院接受第二次化學治療，而在伊生病治療期間，均由伊子至
    醫院照顧伊，上訴人則未予聞問，而對伊未盡照顧之責。上
    訴人離家行蹤不明已一年餘，且兩造間已無夫妻感情，難期
    有復合之可能，是兩造間有惡意遺棄及難以維持婚
    姻之重大事由存在。爰依民法第1052條第1項第5款、第2 項
    規定，求為判准兩造離婚。
二、上訴人則以：伊婚後恪盡人妻之責，照顧被上訴人生活並協
    助被上訴人經營機車行生意，並無早出晚歸不知去向之情形
    ，惟被上訴人自103年間對伊甚為冷淡，未照顧伊生活，伊
    為外籍配偶，在台舉目無親，為維持生活，初在旗山醫院擔
    任看護，後於108年9月8日因雇主要求伊隨同北上照顧，伊
    迫於生計，無奈始北上擔任看護工作，並非惡意遺棄被上訴
    人。108年9月4日晚上，伊返家因大門遭被上訴人反鎖而不
    得其入，經警安排在隔壁小住一晚，伊徹夜未眠，翌日早上
    7時許，被上訴人打開家門，伊返回住處，憤而質問被上訴
    人為何將其關於門外，兩造為此發生口角，伊一時氣憤摔水
    壺，並未與被上訴人發生肢體衝突。伊於108年9月8日隨雇
    主北上工作後，被上訴人及其家人均未與伊聯繫，伊曾於10
    9年11月19日打電話回家找被上訴人，但被上訴人聽見伊打
    來，僅講一句話即掛斷電話，伊隨即再打，遭被上訴人拒接
    ，伊亦有請鄰居帶話給被上訴人。被上訴人在電話中並未告
    知其生病之事，並非伊不照顧被上訴人。伊返家後，每日煮
    飯，被上訴人不吃，伊與被上訴人講話，被上訴人不予理會
    ，被上訴人之子傍晚將被上訴人載至高雄市區過夜，白天再
    將被上訴人載回美濃，不讓伊照顧被上訴人。110年4月初，
    伊即離家至旗山工作，下班後返回美濃，被上訴人竟將伊之
    物品丟棄，伊就未再返回美濃等語置辯。
三、原審判決准兩造離婚，上訴人不服，提起上訴，聲明：㈠原
    判決廢棄。㈡被上訴人在第一審之訴駁回。被上訴人答辯聲
    明：上訴駁回。
四、兩造不爭執事項：
  ㈠上訴人為大陸地區人士，兩造於92年3月11日在大陸地區結婚
    ，約定以高雄市○○區○○路00○0號為同居地，上訴人於婚後入
    境台灣與被上訴人同住在上址，嗣於105年5月26日初設戶籍
    登記，現已取得本國國籍，兩造婚後並未生育子女。
  ㈡兩造自108年9月6日起至110年3月23日因上訴人離家而分居。
    上訴人因接獲原審法院電話通知被上訴人提起本件離婚訴訟
    ，於110年3月23日返家，未及半個月又離家（上訴人主張其
    返家住居11日，被上訴人主張僅7日）。
  ㈢上訴人曾於109年11月19日撥打上址電話，通話時間47秒。
  ㈣被上訴人於109年間經診斷罹患胸腺惡性腫瘤，於109年10月2
    4日至同年月30日第一次住院治療、於109年11月26日住院接
    受第二次化學治療，住院治療期間均由被上訴人兒子到院照
    顧。上訴人不知道被上訴人生病，亦未前去照顧。
五、本院之判斷：
　㈠按民法第1052條第5款所謂以惡意遺棄他方，不僅須有違背同
    居義務之客觀事實，並須有拒絕同居之主觀情事，始為相當
    。又以惡意遺棄他人，在繼續狀態中者，係指夫或妻無正當
    理由，不盡同居或支付家庭生活費用之義務而言（最高法院
    39年台上字第415號、85年度台上字第572號、88年度台上字
    第227號裁判意旨參照）。次按有難以維持婚姻之重大事由
    者，雖不符合民法第1052條第1 項之原因，夫妻之一方仍得
    請求離婚。但其事由應由夫妻一方負責者，僅他方得請求離
    婚，民法第1052條第2 項定有明文。關於是否為難以維持婚
    姻之重大事由，其判斷標準為婚姻是否已生破綻而無回復之
    希望；而婚姻是否已生破綻無回復之希望，則應依客觀的標
    準，即難以維持婚姻之事實，是否已達於倘處於同一境況，
    任何人均將喪失維持婚姻意欲之程度而定（最高法院87年度
    台上字1304號裁判意旨參照）。又民法第1052條第2 項但書
    所規定難以維持婚姻之重大事由應由夫妻之一方負責者，僅
    他方得請求離婚，乃因如肯定有責配偶之離婚請求，無異承
    認恣意離婚，破壞婚姻秩序，且有背於道義，尤其違反自己
    清白（clean hands ）之法理，有欠公允，同時亦與國民之
    法感情及倫理觀念不合，因而採消極破綻主義。故於重大事
    由責任較重之一方，應不得向責任較輕之他方請求離婚（最
    高法院97年度台上字第2341號裁判意旨參照）。
  ㈡被上訴人主張上訴人自103年起，即鮮少與其交談，每日早出
    晚歸，亦不告知去向，近年甚對其不理不睬，未照顧其生活
    起居等語，惟為上訴人所否認，並抗辯反係被上訴人自斯時
    起，對其甚為冷淡，且不理不睬，而未盡人夫照顧家庭之責
    等語，是兩造對其等自103年起夫妻感情不佳之事實，固屬
    一致，然被上訴人未舉證證明上訴人有早出晚歸不告知去向
    之事實，故其此部分之主張，尚難逕採。
　㈢被上訴人主張：上訴人於108年9月5日早上，對其丟擲物品，
    並有言語及肢體暴力行為，翌日上訴人騎車離家後，即不知
    去向且音訊全無等語，業據其提出受（處）理失蹤人口案件
    登記表、監視器翻拍照片、錄影光碟等件為證（原審卷第79
    、163、283頁）。觀之該錄影光碟及翻拍照片內容，上訴人
    於108年9月5日進門後，即以言詞斥責被上訴人，被上訴人
    雖稍有回應，但未多加理會，上訴人見狀，即先後將陶製小
    茶壺、不鏽鋼茶壺及圓凳往地上丟擲，翌日即騎車離家等情
    。上訴人亦自陳：兩造自103年起即互動冷淡，嗣於108年9
    月5日早上兩造發生口角，上訴人因一時氣憤而摔水壺等語
    （原審卷第134頁；本院卷第84頁）。且兩造自108年9月6日
    起至110年3月23日止，因上訴人離家而分居，被上訴人於10
    9年間罹患癌症住院治療，上訴人不知情，亦未前去照顧被
    上訴人等情，為兩造所不爭（不爭執事項㈡、㈣）。由上可知
    ，兩造自103年起，情感轉趨淡漠，互動不良，又兩造於108
    年9月5日因細故發生爭吵，上訴人因氣憤朝地上丟擲物品，
    並旋於翌日離家，兩造因此分居長達1年6月餘，且分居期間
    ，被上訴人罹癌住院治療，上訴人均未在其旁陪伴照料。
　㈣上訴人雖辯以：伊離家後，被上訴人不顧伊在外生活，未與
    伊聯繫，且伊曾於109年11月19日有撥打1通電話回家，遭被
    上訴人掛斷電話，伊隨即再打，仍遭被上訴人拒接，伊有請
    鄰居轉知被上訴人，並非伊不關心被上訴人云云。惟被上訴
    人否認知悉上訴人之行蹤，此有上開失蹤人口案件登記表可
    參，其自無從得知上訴人在外之生活狀況。又上訴人固曾於
    108年11月17日上午11時46、47分許，以其手機撥打鄰居家
    中電話（詳卷），其中11時46分許，有接通，11時47分許，
    並未接通；於108年12月24日上午10時16分許、同年12月21
    日下午1時30分許，有撥打鄰居住處電話，惟其撥打上開鄰
    居住處電話前，未有先撥打兩造住處電話（詳卷）之紀錄，
    業經本院當庭勘驗上訴人手機在卷（本院卷第87頁），可見
    上訴人所稱其因撥打兩造住處電話未果後，始改撥鄰居電話
    轉知被上訴人之情，尚難採信。而上訴人除曾於109年11月1
    9日撥打兩造住處電話，並通話47秒（不爭執事項㈢）外，並
    未舉證有其他主動聯繫被上訴人之事實。故上訴人上開所辯
    ，不足採信。
　㈤上訴人又辯稱：伊離家北上，係因被上訴人未照顧其生活，
    伊為維持生計，僅能擔任看護工作，並於108年9月8日隨雇
    主一家北上，並無惡意遺棄被上訴人之意云云。惟被上訴人
    否認有未照顧被上訴人生活之情，上訴人就此並未說明或舉
    證，無以為信。又縱認上訴人隨同雇主北上，係因工作及生
    計之需求，然上訴人離家期間長達1年6月餘，其於該期間未
    讓被上訴人知悉其行蹤，亦未持續主動聯繫、關心被上訴人
    ，於年節時更未返家團圓、探望，衡與常情有悖。尤以被上
    訴人於該離家期間察覺罹患癌症，若上訴人有主動聯繫或返
    家探望被上訴人，豈會不知被上訴人罹癌並住院治療之情事
    。是上訴人以生計或工作為由，並不足以合理化其長期離家
    並拒絕與被上訴人聯繫及互動之行為，其上開所辯，亦不足
    採。　
　㈥上訴人復辯稱：伊返家後，被上訴人不吃伊煮的飯菜，被上
    訴人對伊所言不予理會，被上訴人之子傍晚將被上訴人載至
    高雄市區過夜，白天再將被上訴人載回美濃，不讓伊照顧被
    上訴人。110年4月初，伊即離家至旗山工作，下班後返回美
    濃，被上訴人竟將伊之物品丟棄，伊就未再返回美濃云云。
    據被上訴人主張：上訴人離家1年半後才返家，雖表示會照
    顧被上訴人，且連續3日煮飯給被上訴人吃，但被上訴人不
    敢吃，畢竟上訴人離家已久，上訴人共返家7日等語（本院
    卷第86頁）。是上訴人係在離家1年6月餘後始返家，兩造情
    感顯已淡薄，被上訴人因有所顧忌而未食用上訴人烹飪之飯
    菜，及未與上訴人交談，難謂有悖常情。且上訴人自陳：伊
    僅於110年3月23日返家居住11日；同年6月3日有返家但未居
    住，因雇主生病要求伊趕快回去；同年11月29日3次返家居
    住1日等語（原審卷第211頁），是上訴人於110年3月23日返
    家後，應即知被上訴人罹癌之情，若確有照顧被上訴人之意
    ，理應返回家庭長住陪伴，始符常理，然其僅短暫居住數日
    ，甚僅停留片刻，隨即離開，實難認其確有照顧被上訴人之
    意。另上訴人稱其於110年4月初離家至旗山工作，下班後返
    家發現被上訴人將其物品丟棄乙節，為被上訴人所否認，並
    陳明僅將上訴人衣物挪放至不同地點（原審卷第259頁），
    上訴人就其所稱上情並未舉證以實其說，自無足取。故上訴
    人上開辯詞，亦非可採。
　㈦按婚姻係以夫妻共同生活為目的，且夫妻間應互相尊重以增
    進情感之和諧，且須立於兩相平等之地位，維持雙方人性之
    尊嚴，相互尊重、容忍、提攜扶持始克有成，尤以兩造為兩
    岸婚姻，兩地文化、生活背景、價值觀等均有不同，年齡差
    距13歲，且婚前並無實質交往即結婚，情感基礎薄弱，為共
    營美滿婚姻生活，更需經相當之生活磨合、適應、彼此退讓
    及包容。然兩造自103年起，即已情感淡漠，互動不佳，於1
    08年9月5日發生爭吵後，上訴人未節制自身情緒多次丟擲物
    品至地上，並於翌日起離家長達1年6月餘，其間除僅撥打1
    通電話回家，且通話時間47秒外，兩造並無其他聯繫，適被
    上訴人於上訴人離家期間得知自身罹癌，二度住院化療，僅
    能由其子擔負照料之責，嗣上訴人於110年3月23日返家後，
    兩造亦幾無互動及維繫情感之舉止，且上訴人返家後前後居
    住未達半個月，即因雇主生病再度離家，迄今亦無正當理由
    而未返家，足見主觀上有拒絕與被上訴人同居之情事。又若
    上訴人有維持婚姻之真意，理應辭去台北看護之工作，或計
    畫更換雇主就近照顧被上訴人，以兼顧家庭，然其任令分居
    狀態持續，更無修復夫妻關係之作為；另一方面，被上訴人
    亦堅決表明不願繼續維持婚姻，雙方對彼此均消極以對，動
    搖兩造婚姻之誠摰相愛、互信互諒之基礎，是兩造間雖仍有
    婚姻之形式，然已無婚姻之實質，若強求兩造繼續維持婚姻
    ，徒增兩造身心煎熬、痛苦及憤怒之累積。據上，上訴人惡
    意遺棄被上訴人在先，被上訴人於上訴人短暫返家後迄今，
    亦無任何修補重建之意欲，堪認兩造婚姻已滋生破綻，並達
    於倘處於同一境況，任何人均將喪失維持婚姻意欲之程度，
    應認兩造婚姻有難以維持之重大事由，又該事由之發生，兩
    造均可受歸責，而上訴人既有上開非議行為，其可責程度較
    重。從而，被上訴人依民法第1052條第1項第5款、第2 項規
    定，請求准與上訴人離婚，為有理由，應予准許。
六、綜上所述，被上訴人依民法第1052條第1項第5款、第2 項規
    定訴請與上訴人離婚，為有理由，應予准許。上訴意旨指摘
    原判決不當，求予廢棄改判，為無理由，應駁回上訴。
七、本件事證已臻明確，兩造其餘之攻擊或防禦方法及所用之證
    據，經本院斟酌後，認為均不足以影響本判決之結果，爰不
    逐一論列，附此敘明。
八、據上論結，本件上訴為無理由，判決如主文。
中　　華　　民　　國　　111 　年　　7 　　月　　29　　日
                            家事法庭
                                審判長法  官  甯  馨
                                      法  官  林雅莉
                                      法  官  何悅芳
以上正本證明與原本無異。
如對本判決上訴，須於判決送達後20日內向本院提出上訴狀，其
未表明上訴理由者，應於上訴後20日內向本院提出上訴理由書（
均須按他造當事人之人數附繕本）。上訴時應提出委任律師或具
有律師資格之人之委任狀，並依附註條文規定辦理。如委任律師
提起上訴者，應一併繳納上訴審裁判費。
中　　華　　民　　國　　111 　年　　7 　　月　　29　　日
                                      書記官  戴育婷
附註：
民事訴訟法第466條之1：
對於第二審判決上訴，上訴人應委任律師為訴訟代理人，但上訴
人或其法定代理人具有律師資格者，不在此限。
上訴人之配偶、三親等內之血親、二親等內之姻親，或上訴人為
法人、中央或地方機關時，其所屬專任人員具有律師資格並經法
院認適當者，亦得為第三審訴訟代理人。
第1項但書及第2項情形，應於提起上訴或委任時釋明之。